臺灣臺北地方法院刑事判決　　　　　　　99年度訴字第2000號
公　訴　人　臺灣臺北地方法院檢察署檢察官
被　　　告　陳興隆
上列被告因商業會計法等案件，經檢察官提起公訴（99年度偵緝
字第1353號）及移送併辦（臺灣士林地方法院檢察署100 年度偵
緝字第65號），本院判決如下：
    主  文
陳興隆連續商業負責人，以明知為不實之事項，而填製會計憑證
，處有期徒刑拾月。
    事  實
一、陳興隆依其已成年之社會經驗，應有相當智識程度，對於應
    他人之邀，擔任公司之股東或名義負責人，可能幫助他人成
    立空頭公司、填載不實會計憑證而幫助他人逃漏稅捐乙情應
    有所認識；竟仍基於填載不實會計憑證及幫助逃漏稅捐之不
    確定故意，於民國86年4 月26日起至同年10月30日間某日，
    在不詳地點，提供其身分證件予真實姓名、年籍不詳之成年
    人，，而充當虛設「興傑企業有限公司」（下稱興傑公司，
    原址設臺北市○○街○段11號6樓之14號，後遷址臺北市○○
    路139號6樓）股東，及虛設「昱碁有限公司」（下稱昱碁公
    司，址設臺北市大同區○○○路88號2 樓）之負責人。嗣該
    不詳之成年人即於86年11月至12月間，即基於填製不實會計
    憑證之概括犯意，在興傑公司開立不實會計憑證統一發票36
    紙予附表一編號1 至10及13所示之虛設行號之繁豪企業有限
    公司等公司行號，又於87年2 月間在興傑公司再開立不實會
    計憑證統一發票10紙予附表編號11及12所示之虛設行號思錕
    企業有限公司及誠尚有限公司；又於自86年11月間起至87年
    2 月間止，明知昱碁公司並無實際銷貨予如附表二所示之公
    司，仍基於填製不實會計憑證及幫助他人逃漏稅捐之概括犯
    意，開立不實之統一發票予如附表二所示之公司，作為其進
    項稅額，而幫助如附表二編號1、2所示之公司逃漏如附表二
    編號1、2所示之營業稅額，足生損害於稅捐稽徵機關稅捐稽
    徵之公平性及正確性。
二、案經臺北市稅捐稽徵處移送臺灣臺北地方法院檢察署檢察官
    偵查起訴，及移送臺灣士林地方法院檢察署檢察官偵查並移
    送併辦。
    理  由
壹、證據能力方面：
    按被告以外之人於審判外之陳述，雖不符刑事訴訟法第 159
    條之1至第159條之4 之規定，而經當事人於審判程序同意作
    為證據，法院審酌該言詞陳述或書面陳述作成時之情況，認
    為適當者，亦得為證據；當事人、代理人或辯護人於法院調
    查證據時，知有第159條第1項不得為證據之情形，而未於言
    詞辯論終結前聲明異議者，視為有前項之同意，刑事訴訟法
    第159條之5定有明文。本件檢察官、被告陳興隆於本院審判
    程序時，就本判決所引用其他審判外之言詞或書面陳述均未
    於言詞辯論終結前聲明異議，本院審酌該等具有傳聞證據性
    質之證據，其取得過程並無瑕疵，與待證事實具關聯性，證
    明力非明顯過低，以之作為證據係屬適當，認俱得為證據。
貳、實體方面：
一、訊據被告矢口否認有何違反商業會計法及幫助他人逃漏稅捐
    之犯行，辯稱：其只有把身分證交付他人購買機車，並未交
    給他人開立公司云云。經查：
  (一)被告擔任興傑公司股東，且附表一所示公司行號收受興傑公
    司各如附表一所示不實之統一發票等情，有興傑公司案卷（
    見臺灣臺北地方法院檢察署99年度偵緝字第1353號卷第65頁
    至第69頁）、臺北市稅捐稽徵處刑事案件移送書、統一發票
    影本、專案申請調檔統一發票查核清單影本（見臺灣臺北地
    方法院檢察署88年度偵字第22823號卷第1頁至第12頁）附卷
    可稽，該情應堪認定。又被告另擔任昱碁公司負責人，且附
    表二所示公司行號收受昱碁公司各如附表一所示不實之統一
    發票，附表二編號1、2所示公司因而逃漏稅捐、編號3至8所
    示公司則屬虛設行號等情，亦有昱碁公司案卷（見臺灣士林
    地方法院檢察署99年度偵緝字第671 號卷第50頁至第86頁）
    、臺北市稅捐稽徵處案件移送書、臺北市營業人銷售額與稅
    額申報書影本統一發票影本、專案申請調檔統一發票查核名
    冊影本各1份（見臺灣士林地方法院檢察署87年度偵字第112
    12號卷第1至2頁、第38至39頁、第41至46頁、第49至52頁、
    第69至74頁、第83、90、92頁）附卷可稽，該情亦堪認定。
  (二)被告曾於86年4月26日申請補發國民身分證，並於98年1月18
    日持舊國民身分證換證等情，有臺北市中正區戶政事務所99
    年9月8 日北市正戶資字第09930760300號函及所附被告換領
    國民身分證申請書在卷可憑（見同上偵緝字第1353號卷第34
    頁至第35頁），足認被告於86年4 月26日所申請補發之國民
    身分證，自始至終應係在被告管領之中。而被告擔任上開興
    傑公司股東及昱碁公司負責人申請設立登記所持用之國民身
    分證確係於86年4 月26日所補發，有各該國民身分證影本附
    於各該公司案卷可憑（見同上偵緝字第1353號卷第69頁及偵
    緝字第671 號卷第58頁），是被告提供其國民身分證予不詳
    之成年人而同意擔任虛設之興業公司股東及昱碁公司負責人
    之情，應堪認定。而被告當時已成年，且自承其當時從事彈
    簧床之製作（見本院卷第18頁反面），非無社會經驗，對於
    應他人之邀，擔任公司之股東或名義負責人，可能幫助他人
    成立空頭公司、填載不實會計憑證而幫助他人逃漏稅捐乙情
    應有所認識，顯具不確定之故意。
  (三)被告雖辯稱：其只有把身分證交付他人購買機車云云。然被
    告並未提出任何可供本院審酌或聲請調查任何對其有利之證
    據，所辯是否屬實，已非無疑。況被告於偵查中係供稱：其
    曾有位朋友叫「阿賢」向其借過身分證，隔一星期才返還云
    云（見同上偵緝字第1353號卷第22頁至第23頁）；於本院準
    備程序中則改稱：向其借身分證的人其現在也不知道在哪裡
    ，其都稱「高仔」云云（見本院卷第19頁）；至審理中經質
    之何以前後供述不一，始又改稱：「阿賢」也是其同事，是
    「阿賢」向其借身分證說要與「高仔」去買機車，後來身分
    證是「高仔」拿來還云云。被告前後供述反覆，顯係幽靈抗
    辯，純為卸責之詞，不足採信。
  (四)綜上，本件事證明確，被告犯行堪以認定，應予依法論科。
二、新舊法比較：
  (一)按商業會計法第71條第1 款關於商業負責人、主辦及經辦會
    計人員或依法受託代他人處理會計事務之人員以明知為不實
    之事項，而填製會計憑證或記入帳冊之罰則規定，業經修正
    於95年5月24日公布施行，修正前「處5年以下有期徒刑、拘
    役或科或併科新臺幣15萬元以下罰金」，修正後則「處5 年
    以下有期徒刑、拘役或科或併科新臺幣60萬元以下罰金」，
    法律已有變更，比較修正前後之規定，以修正前之規定較有
    利於被告，則依刑法第2條第1項前段規定（被告行為後刑法
    第2 條亦經修正，該條之新舊法比較適用詳下述），應適用
    修正前之規定。
  (二)被告行為後，94年2月2日修正公布之刑法業於95年7月1日起
    施行。按行為後法律有變更者，適用行為時之法律，但行為
    後之法律有利於行為人者，適用最有利於行為人之法律，修
    正後刑法第2條第1項定有明文。此條規定係規範行為後法律
    變更所生新舊法律比較適用之準據法，本身尚無新舊法比較
    之問題，於新法施行後，應一律適用新法第2條第1項之規定
    ，為「從舊從輕」之比較。而本次法律變更，比較時應就罪
    刑有關之共犯、未遂犯、想像競合犯、牽連犯、連續犯、結
    合犯，以及累犯加重、自首減輕暨其他法定加減原因（如身
    份加減）與加減例等一切情形，綜其全部罪刑之結果而為比
    較（最高法院95年5月23日95年度第8次刑事庭會議決議參照
    ）。爰就本案所涉新舊法比較部分，析述如下：
  1.修正前商業會計法第71條第1款及稅捐稽徵法第43條第1項之
    罪，均有罰金刑，而罰金刑部分，依被告行為時之刑罰法律
    ，即罰金罰鍰提高標準條例第1 條前段、修正前刑法第33條
    第5款（規定罰金為1元以上），並依現行法規所定貨幣單位
    折算新臺幣條例第2 條規定，折算結果，前揭罰金刑之法定
    刑得科銀元1元（即新臺幣3元）以上。惟依被告行為後修正
    增訂刑法施行法第1條之1：「中華民國94年1月7日刑法修正
    施行後，刑法分則編所定罰金之貨幣單位為新臺幣。94年 1
    月7 日刑法修正時，刑法分則編未修正之條文定有罰金者，
    自94年1月7日刑法修正施行後，就其所定數額提高為30倍。
    但72年6月26日至94年1月7 日新增或修正之條文，就其所定
    數額提高為3倍」，及刑法第33條第5款將罰金刑修正為：「
    新臺幣1 千元以上，以百元計算之」等規定，上開修正前商
    業會計法第71條第1款及稅捐稽徵法第43條第1項處罰條文之
    法定罰金刑最低額已提高為新臺幣1 千元以上。經比較新舊
    法結果，認應適用較有利於被告之舊法即修正前刑法第33條
    第5款規定。
  2.被告行為後，刑法第56條連續犯規定，業經修正刪除，於新
    法修正施行後，被告上開犯行即須分論併罰。此刪除雖非犯
    罪構成要件之變更，但顯已影響行為人刑罰之法律效果，自
    屬法律有變更，比較新、舊法結果，以被告之行為時法律即
    修正前刑法第56條論以連續犯較有利於被告。
  3.修正前刑法第55條有關「犯一罪而其方法或結果之行為犯他
    罪名者，從一重處斷」之牽連犯規定，經修正刪除。被告於
    本案所為填製不實會計憑證罪與幫助逃漏稅捐罪之犯行均發
    生於刑法修正之前，二罪間有方法、目的之牽連關係，為牽
    連犯（論罪部分詳下述），依修正前刑法第55條規定，應從
    一罪處斷，而刑法修正後被告所為並無牽連犯之適用，應分
    論併罰，是修正前之規定對被告較為有利。
  4.綜上，經綜合法律修正前後之整體比較，揆諸前揭最高法院
    決議及修正後刑法第2條第1項之「從舊從輕」原則，適用94
    年2月2日修正公佈之刑罰法律，對被告並無較為有利之情形
    ，自應整體適用被告行為時即修正前刑法之相關規定。
三、論罪科刑：
    按統一發票係營業人依營業稅法規定於銷售貨物或勞務時，
    開立並交付予買受人之交易憑證，足以證明會計事項之經過
    ，應屬商業會計法所稱之會計憑證（最高法院87年度臺非字
    第389號判決要旨參照）。核被告所為係犯95年5月24日修正
    前商業會計法第71條第1 款商業負責人填製不實會計憑證罪
    、稅捐稽徵法第43條第1 項幫助納稅義務人逃漏稅捐罪。被
    告先後多次填製如附表一、二所示不實會計憑證，及於擔任
    昱碁公司負責人期間，多次幫助他人逃漏稅捐之犯行，時間
    緊接，方法相同，均各觸犯構成要件相同之罪名，顯皆係基
    於概括犯意反覆為之，均為連續犯，應依修正前刑法第56條
    之規定，各以一罪論，並加重其刑。被告所犯上開二罪間，
    有方法、目的之牽連關係，應依修正前刑法第55條之規定，
    從一重之連續違反修正前商業會計法第71條第1 款之商業負
    責人明知不實事項而填製會計憑證罪處斷。爰審酌本件虛開
    之統一發票金額逾數千萬元，影響國家稅收，且被告犯後否
    認犯行，態度不佳，及其犯罪之動機、目的、手段等一切情
    狀，量處如主文所示之刑。另被告行為後，中華民國九十六
    年罪犯減刑條例雖亦於96年7月16日公布施行，惟該條例第5
    條規定：「本條例施行前，經通緝而未於中華民國96年12月
    31日以前自動歸案接受偵查、審判或執行者，不得依本條例
    減刑」。經查被告本案犯行雖係在該條例所定減刑基準日即
    96年4月24日以前所犯，但其於該條例施行前之89年6月12日
    經臺灣臺北地方法院檢察署及88年5 月13日經臺灣士林地方
    法院檢察署發布通緝，此有各該署通緝書附卷可稽（見同上
    偵字第22823號卷第80頁及偵字第11212號卷第129 頁）。被
    告嗣於99年7月4日經警方緝獲到案，亦有臺北市政府警察局
    中正第二分局通緝案件移送書1 份在卷可憑（見同上偵緝字
    第1353號卷第1 頁），是依上揭規定，本件被告不符合減刑
    規定，併予說明。
四、退併辦部分：
    臺灣士林地方法院檢察署檢察官100 年度偵緝字第65號併辦
    意旨另略以：(一)被告明知昱碁公司並無實際向附表三所示之
    公司進貨，仍基於逃漏稅捐及填製不實會計憑證之犯意，向
    如附表一所示之公司取得其開立之統一發票，登入帳簿，作
    為昱碁公司之進項稅額，扣抵其銷項稅額，逃漏如附表一所
    示之營業稅額；(二)自86年11月間起87年2 月間止，明知昱碁
    公司並無實際銷貨予如附表二編號3至8所示之公司，仍基於
    幫助他人逃漏稅捐之犯意，開立不實之統一發票予如附表二
    所示之公司，作為其進項稅額，幫助如附表二編號3至8所示
    之公司逃漏營業稅額（被告幫助附表二編號1至2所示公司逃
    漏稅部分，業經本院判決如上）。因認被告涉犯修正前稅捐
    稽徵法第41條、第47條第1 款公司負責人為納稅義務人以不
    正方法逃漏稅捐罪嫌及稅捐稽徵法第43條第1 項之幫助他人
    逃漏稅捐罪嫌等語。惟查，昱碁公司為虛設之行號，並無繳
    納稅捐之義務，是被告上開(一)所為，尚難論以修正前稅捐稽
    徵法第41條、第47條第1 款之罪，此自臺北市稅捐稽徵處刑
    事案件移送書所載自明；又附表二編號3至8所示之公司亦俱
    為虛設之行號，亦有上開專案申請調檔統一發票查核名冊影
    本可憑，是就該等部分，亦難繩之被告以稅捐稽徵法第43條
    第1 項之罪，是併辦意旨所指被告上開犯行，顯與本案非屬
    同一案件，自非起訴效力所及，此部分未經公訴人起訴，自
    不在本院所得審理範圍內，應退由檢察官另行依法處理，附
    此敘明。
據上論斷，應依刑事訴訟法第299條第1項前段，95年5 月24日修
正前商業會計法第71條第1款，稅捐稽徵法第43條第1項，刑法第
11條前段、第2條第1項前段，94年2月2日修正前刑法第56條、第
55條後段，95年5 月17日修正前罰金罰鍰提高標準條例（已廢止
）第2條，現行法規所定貨幣單位折算新臺幣條例第2條，判決如
主文。
本案經檢察官黃碧玉到庭執行職務。
中    華    民    國   100    年    1     月    27    日
                  刑事第十四庭  審判長法  官  吳冠霆
                                      法  官  李殷君
                                      法  官  賴武志
以上正本證明與原本無異。
如不服本判決應於收受送達後10日內向本院提出上訴書狀，並應
敘述具體理由；其未敘述上訴理由者，應於上訴期間屆滿後20日
內向本院補提理由書（均須按他造當事人之人數附繕）「切勿逕
送上級法院」。
                                      書記官  劉麗英
中    華    民    國   100    年    1     月    27    日
附表一
┌──┬──────────┬──────┬────┬────┐
│編號│收受興傑公司統一發票│發票金額    │發票張數│備註    │
│    │之公司行號          │            │        │        │
├──┼──────────┼──────┼────┼────┤
│1   │繁豪企業有限公司    │916萬8250元 │9       │虛設行號│
├──┼──────────┼──────┼────┼────┤
│2   │愛律企業有限公司    │497萬4640元 │8       │虛設行號│
├──┼──────────┼──────┼────┼────┤
│3   │欣旺開發工程有限公司│12萬元      │3       │虛設行號│
├──┼──────────┼──────┼────┼────┤
│4   │鑫亞工程行          │531萬元     │3       │虛設行號│
├──┼──────────┼──────┼────┼────┤
│5   │廣笙興業行          │4000元      │2       │虛設行號│
├──┼──────────┼──────┼────┼────┤
│6   │全虹企業股份有限公司│4000元      │2       │虛設行號│
├──┼──────────┼──────┼────┼────┤
│7   │永範企業有限公司    │534萬3000元 │2       │虛設行號│
├──┼──────────┼──────┼────┼────┤
│8   │廣慧有限公司        │3800元      │2       │虛設行號│
├──┼──────────┼──────┼────┼────┤
│9   │章捷企業有限公司    │4000元      │2       │虛設行號│
├──┼──────────┼──────┼────┼────┤
│10  │太亞企業有限公司    │13萬3000元  │1       │虛設行號│
├──┼──────────┼──────┼────┼────┤
│11  │思錕企業有限公司    │530萬元     │9       │虛設行號│
├──┼──────────┼──────┼────┼────┤
│12  │誠尚有限公司        │10萬元      │1       │虛設行號│
├──┼──────────┼──────┼────┼────┤
│13  │統一編號00000000號  │2400元      │2       │        │
├──┼──────────┼──────┼────┼────┤
│    │合計                │            │46      │        │
└──┴──────────┴──────┴────┴────┘
附表二
┌──┬────────┬──────┬───────┬──────┐
│編號│企業名稱        │  年度      │    銷貨額    │ 營業稅額   │
├──┼────────┼──────┼───────┼──────┤
│ 1  │艾迪爾傳播事業有│86年11、12月│     200萬元  │      10萬元│
│    │限公司          │            │              │            │
├──┼────────┼──────┼───────┼──────┤
│ 2  │八大國際傳播股份│86年12月    │      12萬元  │     6,000元│
│    │有限公司        │            │              │            │
├──┼────────┼──────┼───────┼──────┤
│ 3  │兩冠重機工程行  │87年1、2月  │     500萬元  │  虛設行號  │
│    │                │            │              │            │
├──┼────────┼──────┼───────┼──────┤
│ 4  │圓通開發工程有限│87年1月     │105萬7,920元  │  虛設行號  │
│    │公司            │            │              │            │
├──┼────────┼──────┼───────┼──────┤
│ 5  │碧洲開發工程有限│87年1月     │     360萬元  │  虛設行號  │
│    │公司            │            │              │            │
├──┼────────┼──────┼───────┼──────┤
│ 6  │欣旺開發工程有限│87年1月     │     280萬元  │  虛設行號  │
│    │公司            │            │              │            │
├──┼────────┼──────┼───────┼──────┤
│ 7  │立盈重機工程行  │87年1月、2月│724萬9,970元  │  虛設行號  │
├──┼────────┼──────┼───────┼──────┤
│ 8  │彰城工程有限公司│87年1月     │186萬6,490元  │  虛設行號  │
├──┼────────┼──────┼───────┼──────┤
│合計│                │            │2,369萬4,380元│10萬6,000元 │
│    │                │            │              │            │
└──┴────────┴──────┴───────┴──────┘
附表三：
┌──┬──────┬────┬──────┬─────┐
│編號│企業名稱    │  年度  │   進貨額   │ 營業稅額 │
├──┼──────┼────┼──────┼─────┤
│ 1  │和霖興業有限│87年2月 │     751,567│    37,578│
│    │公司        │        │            │          │
├──┼──────┼────┼──────┼─────┤
│ 2  │嚴雲有限公司│86年12月│     526,476│    26,324│
├──┼──────┼────┼──────┼─────┤
│ 3  │巴黎風情婚紗│86年8月 │      10,120│       506│
│    │攝影股份有限│        │            │          │
│    │公司        │        │            │          │
├──┼──────┼────┼──────┼─────┤
│ 4  │勝利電器行  │86年8月 │         700│        35│
├──┼──────┼────┼──────┼─────┤
│ 5  │聲寶股份有限│86年8月 │       9,429│       471│
│    │公司士林分銷│        │            │          │
│    │店          │        │            │          │
├──┼──────┼────┼──────┼─────┤
│合計│            │        │   1,298,292│    64,914│
└──┴──────┴────┴──────┴─────┘
附錄本案論罪科刑法條全文
修正前商業會計法第71條
商業負責人、主辦及經辦會計人員或依法受託代他人處理會計事
務之人員有左列情事之一者，處5年以下有期徒刑、拘役或科或
併科新臺幣15萬元以下罰金：
一、以明知為不實之事項，而填製會計憑證或記入帳冊者。
二、故意使應保存之會計憑證、帳簿報表滅失毀損者。
三、意圖不法之利益而偽造、變造會計憑證、帳簿報表內容或撕
    毀其頁數者。
四、故意遺漏會計事項不為記錄，致使財務報表發生不實之結果
    者。
五、其他利用不正當方法，致使會計事項或財務報表發生不實之
    結果者。
稅捐稽徵法第43條
教唆或幫助犯第41條或第42條之罪者，處3年以下有期徒刑、拘
役或科新台幣6萬元以下罰金。
稅務人員、執行業務之律師、會計師或其他合法代理人犯前項之
罪者，加重其刑至二分之一。
稅務稽徵人員違反第33條規定者，除觸犯刑法者移送法辦外，處
1萬元以上5萬元以下罰鍰。